【裁判字號】    89,易,435
【裁判日期】    890705
【裁判案由】    損害債權
【裁判全文】
臺灣臺南地方法院刑事判決                          八十九年度易字第四三五號
    公  訴  人  臺灣臺南地方法院檢察署檢察官
    被      告  乙○○
                丁○○
    共      同  鄭和傑
    選任辯護人  蘇新竹
右列被告等因毀損債權案件，經檢察官提起公訴（八十八年度偵字第七五一六號），
本院判決如左：
    主  文
乙○○共同債權人於將受強制執行之際，意圖損害債權人之債權，而處分其財產，處
有期徒刑參月，如易科罰金，以參佰元折算壹日。
丁○○共同債權人於將受強制執行之際，意圖損害債權人之債權，而處分其財產，處
有期徒刑參月，如易科罰金，以參佰元折算壹日。緩刑貳年。
    事  實
一、乙○○於民國八十六年四月十日，向甲○○借款，甲○○則向戊○○調借新臺幣
    （下同）五百萬元後貸予乙○○，迄今尚未清償借款，係戊○○上開債權之債務
    人。戊○○為實現債權，於八十六年九月間向臺灣臺南地方法院民事庭聲請假扣
    押裁定獲准，隨即又聲請假扣押之執行，前開假扣押裁定及執行命令均於同年十
    月二十三日送達，並由乙○○之妻丁○○收受。乙○○與丁○○竟共同意圖毀損
    戊○○之債權，於將受強制執行之際，由乙○○於八十六年十二月五日簽訂「承
    諾書」，同意將其所有座落於臺南縣新市鄉○○段第二三二號之五八地號土地及
    其地上建號一三八八號之建物，以贈與為原因移轉登記給丁○○，丁○○則允受
    之，並於八十七年一月二日完成移轉登記，而處分該財產，因而使戊○○之上開
    債權無法受償。
二、案經戊○○訴由臺灣臺南地方法院檢察署檢察官偵查起訴。
    理  由
甲、程序部份
一、按案件是否同一，以被告及犯罪事實是否均相同為準，即須具有被告同一及犯罪
    事實同一二種要素。其中犯罪事實是否同一，則應從訴之目的及侵害性行為之內
    容是否同一而定，亦即以原告請求確定其具有侵害性之社會的事實關係是否相同
    ，作為判斷之依據。本件告訴人戊○○曾以被告乙○○於八十四年四月間，向告
    訴人佯稱財物週轉困難，需款孔急，欲調現金五百萬元，使告訴人陷於錯誤而如
    數交付現金。鉅被告乙○○屆期一再拖延不為清償，並於八十六年七月七日，將
    伊所有前揭土地、房屋，虛偽設定抵押予他人，又於八十七年一月二日將上開不
    動產贈與被告丁○○，又將被告乙○○原經營之嘉實、嘉仁、嘉方三家企業公司
    之董事長，分別變更為第三人楊瓊枝及被告丁○○，認被告乙○○涉有刑法第三
    百三十九條第一項詐欺罪嫌，向臺灣臺南地方法院檢察署檢察官提起告訴，後經
    檢察官認定被告乙○○犯罪嫌疑不足，而以該署八十八年度偵字第一二二號不起
    訴處分確定，惟告訴人前開告訴之目的在於訴追被告乙○○無返還債務意圖，向
    其詐騙五百萬元之行為，與本件告訴被告乙○○事後圖免財產遭其查封拍賣，因
    而處分上揭不動產之行為自有差異，是告訴人於臺灣臺南地方法院檢察署八十八
    年度偵字第一二二號詐欺案之告訴中，雖提及被告乙○○處分上揭不動產之行為
    ，其目的應僅在佐證被告乙○○確係本於詐騙意圖而為借貸，並無訴追該處分行
    為之意思，本院因認臺灣臺南地方法院檢察署八十八年度偵字第一二二號，與本
    件所審理之事實並非同一案件，檢察官提起本件公訴，並無重行起訴之問題。
二、次按犯罪之被害人，得為告訴，刑事訴訟法第二百三十二條定有明文。又債權之
    讓與，依民法第二百九十七條第一項之規定，非經讓與人或受讓人通知債務人，
    對於債務人固不生效力，惟法律設此規定之本旨，無非使債務人知有債權讓與之
    事實，受讓人對於債務人主張受讓事實行使債權時，既足使債務人知有債權讓與
    之事實，即應認為兼有通知之效力，最高法院二十二年上字第一一六二號復著有
    判例足供參照。被告乙○○原係向證人即告訴人之姊夫甲○○借款，固據告訴人
    、證人甲○○於本院審理時所一致陳述（本院八十九年五月十日訊問筆錄），堪
    認被告乙○○最初係向證人甲○○借款，惟證人甲○○事後已將證明債權之文件
    即被告乙○○所開立之借據原本交付告訴人，足認前開借貸契約之原債權人即證
    人甲○○已將債權移轉予告訴人，而告訴人於八十六年八月間為行使債權而向本
    院聲請假扣押裁定，業已主張受讓債權之事實，並經本院民事庭於八十六年十月
    十五日以八十六年南院慶執全全字第二二三一號執行命令通知被告乙○○，於同
    月二十三日送達，是證人甲○○將對被告乙○○之借貸債權讓與告訴人之事實，
    應認已經通知債務人即被告乙○○，該債權讓與告訴人已生效力，告訴人本於借
    款債權人之地位，主張被告乙○○、丁○○間移轉財產之行為侵害其債權，其告
    訴亦無不法，本院自應為實體之審理。
乙、實體部份
一、訊據被告乙○○固不否認於八十六年四月十日向證人甲○○借款五百萬元，其後
    均未返還，並與被告丁○○均坦承於八十七年一月二日將被告乙○○所有之前開
    不動產移轉登記為被告丁○○所有之事實，惟被告二人均否認有侵害債權之故意
    ，均辯稱被告乙○○所有之前開土地及房屋，業已向案外人第一商業銀行新化分
    行及丙○○設定抵押貸款，借款金額分別為五百萬元及四百二十萬元，債權額已
    超出土地及建物價值甚鉅；且被告乙○○為前開借款後，無資力繼續繳納利息，
    為避免抵押權人拍賣該不動產致現居住其內之妻小流落街頭，始以贈與名義移轉
    登記予被告丁○○，並由其繼續繳息。且刑法第三百五十六條所謂「債務人於將
    受強制執行之際」係指債權人於本案判決確定，取得執行名義後，強制執行程序
    尚未終結前而言，如案件尚未判決確定，既無執行名義，即非於將受強制執行之
    際，告訴人雖於八十六年九月間取得臺灣臺南地方法院之假扣押裁定，惟主張給
    付借款之民事判決則迄至八十七年七月二十五日始確定，則被告乙○○於八十七
    年元月間移轉不動產予被告丁○○之時，判決既未確定，亦與毀損債權罪之構成
    要件不符云云。
二、經查，被告乙○○於八十六年四月十日向證人甲○○借款五百萬元，證人甲○○
    並向告訴人調借後交付被告乙○○等事實，業據告訴人、證人甲○○於本院審理
    時陳述甚明，並有被告乙○○所書立之借據一紙附卷可稽，被告乙○○復亦不否
    認該借據之真正，且證人甲○○業已將債權讓與告訴人，已如前述，則告訴人係
    為被告乙○○之債權人，自無疑義。告訴人於八十六年八月間，具狀向本院民事
    庭聲請假扣押裁定，隨即由本院於同年九月四日，以八十六年度全字第二五八六
    號裁定准予假扣押，本院再經告訴人之聲請，於八十六年十月十五日核發執行命
    令，被告丁○○則於同月二十三日收受上開執行命令之送達，亦有本院前揭假扣
    押裁定、執行命令，以及送達回執附於本院八十六年度全字第二五八六號假扣押
    案卷中可憑；再按假扣押之裁判，亦屬「執行名義」，強制執行法第四條第一項
    第二款有明確定義，是告訴人已取得執行名義，且被告等對於前揭事實亦有所認
    識，復堪認定，被告等辯稱告訴人主張給付借款之民事訴訟尚未確定，並未取得
    執行名義云云，自有誤會，並不足採。
三、次查，被告乙○○於八十七年一月二日，將伊所有座落於臺南縣新市鄉○○段第
    二三二之五八號土地，及其上同地段建號第一三八八號建物，以贈與為原因移轉
    登記予被告丁○○，有土地及建物登記簿謄本、被告乙○○所簽署之承諾書、公
    證書、土地建築改良物贈與所有權移轉契約書等在卷足憑，被告乙○○、丁○○
    此部份之自白堪認屬實。而前揭建物登記簿謄本中雖記載上開建物之移轉原因為
    「買賣」，然證人即承辦本件土地、建物移轉登記之土地專業代理人蘇秀鳳於偵
    訊中，已陳明當時係以「贈與」請求辦理移轉登記，係地政人員誤將移轉原因記
    載為「買賣」等語（八十八年九月二十三日偵訊筆錄），且同時登記移轉之土地
    以「贈與」為原因，有土地登記簿謄本可參，以及上引承諾書、公證書、契約書
    等均載明被告乙○○係將該土地、建物贈與被告丁○○，建物登記簿謄本上所載
    移轉原因為買賣，應可認定確係誤載。再按債務人之所有財產，為債權人之擔保
    ，債務人於將受強制執行之際，不得任意處分，此為一般人民應有之常識；且強
    制執行是否有實益，亦即所查封拍賣之標的物能否滿足債權人之債權，係屬法院
    強制執行之問題，債務人以特定標的物將來執行必無實益為由，而擅自處分該標
    的物，仍構成於將受強制執行之際，處分財產之行為。而本件被告乙○○係基於
    避免該土地、房屋遭查封拍賣之目的，而將之移轉登記於被告丁○○，已為被告
    二人於偵訊及本院審理時自承，則被告二人間所有權之移轉係本於躲避債權實行
    之意圖，自堪認定；被告二人雖辯稱其等躲避查封拍賣之對象係抵押權人即第一
    商業銀行與丙○○，然抵押權本具有追及性，抵押物之所有權歸屬對於抵押權人
    行使抵押權並不生影響，亦即被告乙○○將已設定抵押貸款之不動產移轉登記為
    被告丁○○所有，並不能因此排除抵押權人查封拍賣該不動產之可能，本院因認
    被告等所辯辦理上開土地及建物所有權移轉登記係為躲避抵押權人行使抵押權云
    云為不可採；再衡諸被告間於八十六年十二月五日協議移轉所有權，與其等於同
    年十月二十三日因收受本院執行命令而知悉告訴人聲請假扣押之時間相距不足二
    月，本院認被告等移轉前開土地、房屋所有權之目的，即企圖保留該土地、房屋
    ，避免遭到告訴人之強制執行。
四、綜上所述，被告二人明知告訴人已向本院聲請假扣押裁定獲准，取得執行名義，
    竟仍本於保留土地、房屋之意圖，將該土地、房屋處分移轉為被告丁○○所有，
    使債權人即告訴人因而無法強制執行該土地及房屋，因此對於告訴人債權之實現
    產生侵害，堪認屬實，本件事證已臻明確，被告等犯行均堪認定。
五、核被告二人所為，均係犯刑法第三百五十六條債務人於將受強制執行之際，意圖
    損害債權人之債權，而處分其財產罪。被告丁○○雖非告訴人之債務人，然其與
    具債務人身分之被告乙○○間，有犯意之聯絡與行為之分擔，共同實施本件損害
    債權行為，自應依據刑法第三十一條第一項之規定，認定被告二人均為共同正犯
    。爰審酌被告二人處分財產，使告訴人之債權有難以實現之風險，因此對於告訴
    人之財產權造成損害，被告二人均坦承犯行，但否認犯意之態度，以及被告二人
    之品行、智識程度等一切情狀，均量處如主文所示之刑，並諭知易科罰金之折算
    標準，以資懲儆。又被告陳碧惠僅消極配合被告乙○○之脫產行為，惡性較輕，
    且經查被告丁○○未曾受有期徒刑以上刑之宣告，有臺灣高等法院被告全國前案
    紀錄表卷內可佐，其經此教訓後，應知警惕，當無再犯之虞，本院因認對其所宣
    告之刑，以暫不執行為適當，爰併予宣告緩刑二年，以勵自新。
據上論斷，應依刑事訴訟法第二百九十九條第一項前段，刑法第二十八條、第三百五
十六條、第四十一條、第七十四條第一款，罰金罰鍰提高標準條例第一條前段、第二
條，判決如主文。
本件經檢察官陳明進到庭執行職務。
中    華    民    國      八十九    年      七        月        五      日
                              臺灣臺南地方法院刑事第四庭
                                  法  官      吳  坤  芳
右正本證明與原本無異。
如不服本判決，應於判決送達後十日內向本院提出上訴狀( 應附繕本 )。
                                  書記官      馬  愛  君
中    華    民    國      八十九    年      七        月        五      日
附錄論罪科刑法條：
刑法第三百五十六條
債務人於將受強制執行之際，意圖損害債權人之債權，而毀壞、處分或隱匿其財產者
，處二年以下有期徒刑、拘役或五百元以下罰金。


司法院資訊處製作；財團法人民間司法改革基金會備份。
